【裁判字號】    98,保險簡上,2
【裁判日期】    981127
【裁判案由】    給付保險金
【裁判全文】
臺灣臺中地方法院民事判決           98年度保險簡上字第2號
上  訴  人  甲○○
訴訟代理人  乙○○
被上訴人    國泰人壽保險股份有限公司
法定代理人  丙○○
訴訟代理人  丁○○
上列當事人間請求給付保險金事件，上訴人對於民國97年12月15
日本院台中簡易庭97年度中保險簡字第18號第一審判決提起上訴
，本院於98年11月13日言詞辯論終結，判決如下：
    主      文
上訴駁回。
第二審訴訟費用由上訴人負擔。
    事實及理由
壹、上訴人起訴主張：
一、訴外人何童寶桂於民國78年5月17日向被上訴人投保「21世
    紀終身壽險」，上訴人為受益人。何童寶桂於91年8月15日
    因感冒前往光田綜合醫院就診，入院前之菌珠數為零，非自
    身受細菌感染而入院，並非因肺炎而死亡；但醫師於醫療時
    疏忽穿破喉嚨氣管，導致細菌感染，於同年9月4日因敗血症
    死亡。何童寶桂因醫師疏忽所致之外來感染而死亡，自係出
    乎常情之意外事故，為外來之傷害事故死亡。光田綜合醫院
    病歷內容摘要內載「血液細菌增長：綠膿桿菌」。該綠膿桿
    菌導致敗血症死亡，而綠膿桿菌係在醫院內受外來感染，所
    產生的意外傷害事故，並非何童寶桂自身的病源，符合保險
    傷害附加條款，被上訴人自有給付保險金之義務，且該保險
    金有紅利之分配。上訴人乃於同年10月17 日提出保險理賠
    。但被上訴人僅就主契約為保險理賠，關於傷害特約保險
    新台幣（下同）220,000元部分，則以何童寶桂死因，尚在
    訴訟中，未予理賠。上訴人再於95年7月21日、96年8月15日
    申請被告理賠，被上訴人均函覆待司法機關判決確定，檢附
    相關資料，再補申請意外險死亡理賠。詎上訴人近日請求被
    上訴人理賠，被上訴人卻以請求權已逾2年時效為由，拒絕
    理賠，顯違誠信原則。為此，本於保險契約請求被上訴人如
    數給付保險金，並聲明求為判決被上訴人應給付上訴人220,
    000元及紅利暨自91年9月5日起至清償日止，按年息百分之5
    計算之利息等語。
二、上訴後補稱：原審判決逕採用臺北高等行政法院94 年度訴
    字第1296號判決藥害救濟訴訟之證據理由為上訴人敗訴之判
    決，然該行政判決僅係查明靜脈注射clindamycin是否會造
    成訴外人何童寶桂之死亡原因，與何童寶桂之死因究係內在
    因素或外在因素無關，是原審逕採為判決之基礎，顯然違背
    法令。而本件保險給付，首在於確定何童寶桂死亡原因是否
    肇因於外在因素，而屬意外事故，從而，被上訴人應負保險
    給付之義務。何童寶桂於91年8月15日因感冒前往光田綜合
    醫院就診，依光田綜合醫院病歷記載入院前之菌珠數為零，
    至何童寶桂死亡時，依其記載則為「血液細菌增長：綠膿桿
    菌」，然綠膿桿菌並非身體內部因疾病所自行引起，係受外
    界感染之細菌所致，因此，何童寶桂因受外界感染綠膿桿菌
    而致肺炎、呼吸窘迫、敗血症、多重器官衰竭，終至死亡，
    係屬外來性、偶然性、不可預見性之突發事故，即符合外在
    因素之要件，屬保險事故之發生，故被上訴人應給付保險金
    ；況依行政法院判決，認何童寶桂非藥物過敏，或藥物中毒
    而血壓下降致休克，亦非醫療疏失致死，更得以證明何童寶
    桂係因外來因素所致之死亡。復因光田綜合醫院之醫師柯萬
    盛每次為何童寶桂注射Aminophylline120毫升，一天三次，
    連續注射七日，惟Aminophylline係屬毒藥每日如用藥劑量
    超過1毫升，即會產生心臟跳動死亡，且與clindamycin、
    penicilin混用，而使用Y型管同時注射，造成何童寶桂嚴重
    嘔吐、全身燥動不安、呼吸喘、心跳達每分鐘134次、胃壁
    變薄、胃部內並充滿暗紅褐色之血液混合液體，乃醫師違反
    用藥配佐，故可認定為外來突發之事故，而非何童寶桂自身
    細菌感染所致，屬意外事故，因此，被上訴人應給付保險金
    。另上訴人乃於同年10月17日提出保險理賠，經被上訴人之
    受僱人即楊崇楠受理申請，然被上訴人僅就主契約為保險理
    賠，關於傷害特約保險220,000元部分，則以何童寶桂死因
    ，須待訴訟確定後，再予理賠與否。詎上訴人嗣後向被上訴
    人請求之際，卻以請求權已逾二年時效為由，拒絕理賠，顯
    違誠信原則。
貳、被上訴人則以：
一、何童寶桂於78年5月17日向被上訴人投保之「21世紀終身壽
    險」，係以何童寶桂為被保險人，保單號碼：0000000000號
    ，保險金額為220,000元，並附加「國泰附加傷害保險給付
    特約條款」（下稱系爭特約條款）個人型死殘220,000元，
    受益人為上訴人。何童寶桂死亡後，上訴人於91年10月17日
    提出理賠申請，被上訴人業於同年月21日給付主約一般身故
    保險金計257,100元，意外傷害特約部分因「死因鑑定中」
    ，而未給付。
二、意外傷害保險乃相對於健康保險。健康保險係承保疾病所致
    之損失；意外傷害保險則在承保意外傷害所致之損失。人之
    傷害或死亡之原因，其一來自內在原因，另一則為外在事故
    （意外事故）。內在原因所致之傷害或死亡，係指被保險人
    因罹患疾病、細菌感染、器官老化衰竭等身體內部因素所致
    之傷害或死亡。意外事故則係指內在原因以外之一切事故而
    言。其事故之發生為外來性，偶然性，而不可預見。何童寶
    桂有糖尿病及高血壓等病史，X光片檢查診斷為高血壓性心
    臟血管疾病、心臟肥大。入院時之白血球數值為12850，已
    高於一般人正常值WBC：0000-00000，顯示其已受有嚴重細
    菌感染，而該現象於同年8月19日起感染至肺部，形成肺炎
    並導致其發生敗血症。可知何童寶桂係因肺炎併發急性呼性
    窘迫症候群死亡，非因藥物過敏及藥物中毒而血壓下降導致
    休克。依法醫相驗及解剖記錄記載：「…採心臟血做毒化，
    解剖推斷(一)肺化膿性肺炎，急性肺水腫及肋膜腔積水。(
    二)心包積水，心臟肥大，冠狀動脈狹窄。(三)肝脾腫大…
    」等情觀之，亦可證明何童寶桂死亡原因係因多重器官衰竭
    所致，並非過敏性休克引起。臺北高等行政法院94年訴字第
    1296號判決亦認定何童寶桂之死亡並非遭遇外來、突發的意
    外傷害事故並以此傷害為直接原因所致，係因疾病死亡。何
    童寶桂既非意外死亡，自未符合保險契約條款第3款保險範
    圍「被保險人於本特約有效期間內，因遭遇外來、突發的意
    外傷害事故，致其身體蒙受傷害或因而殘廢或死亡時，依照
    本特約的約定，給付保險金」之約定，被上訴人自不負給付
    意外保險金之責。
三、藥害救濟審議委員會第35次會議審查意見「以何童寶桂靜脈
    注射clindamycin 600mg，歷時2小時40分後，開始發生急性
    呼吸窘迫症候群及急性肺水腫。臨床症狀（血壓上升）與藥
    物引起之過敏症狀（如：血壓下降、投藥後數分鐘或極短時
    間內發生）不符，發生時間亦與學理及臨床資料不符，個案
    死亡應為敗血症引發急性呼吸窘迫症，導致心臟衰竭，與所
    使用之藥物無關」。可證並非上訴人所稱係因醫院醫療疏失
    致何童寶桂死亡。
四、保險契約所生之權利，自得為請求之日起，經過2年不行使
    而消滅；消滅時效，自請求權可行使時起算。保險法第65條
    、民法第128條前段定有明文。此項消滅時效之規定，屬強
    制規定，不得因當事人合意伸長或縮短之，且保險金給付請
    求權應屬自保險事故發生時，即開始起算其時效期間，不因
    請求權人對此權利之存在主觀上知悉與否或保險人是否同意
    而有影響。國泰附加傷害保險給付特約條款第12條約定「本
    特約的保險金請求權，自得為請求之日起經過2年不行使而
    消滅。」。何童寶桂於91年9月4日死亡，保險事故已發生，
    時效應自91年9月5日起至93年9月4日止，滿2年時效消滅，
    但上訴人延至97年9月1日始向鈞院起訴請求給付意外身故保
    險金，其請求權已因時效消滅，則被上訴人當不負給付保險
    金之責，縱有上訴人所稱95年7月21日及96年8月15日口頭請
    求後，未於6個月內起訴，時效視為不中斷之情形，但上訴
    人遲至97年9月1日始提起本件訴訟，其請求權亦罹於時效而
    消滅，被上訴人自得拒絕給付等語。並聲明：（一）原告之
    訴駁回；（二）如受不利判決，願供國泰世華銀行可轉讓定
    期存單或國泰世華銀行本行支票或臺灣銀行支票或等值現金
    擔保請准免為假執行之宣告。
五、上訴後補稱：依系爭特約條款第14條除外責任（原因）約定
    「十、因藥物過敏或其他醫療所致者。」是以，縱有上訴人
    所指何童寶桂係因「藥物過敏」致死，亦屬系爭附加契約約
    定之除外責任，被上訴人自毋庸負給付意外身故保險金之責
    。又依台北高等行政法院94年度訴字12 96號判決及最高行
    政法院96年裁字第4095號裁定駁回上訴人藥害救濟事件已確
    定在案，該行政判決經行政院衛生署醫事審議委員會及行政
    院衛生署藥害救濟審議委員會多次鑑定結果，何童寶桂係因
    「肺炎併發急性呼吸窘迫症侯群」死亡，非因藥物過敏，或
    藥物中毒而血壓下降導致休克，亦非醫院醫療疏失致死，並
    無遭遇外來、突發之意外傷害事故，因此，被上訴人自不負
    給付意外身故保險金之責。復光田綜合醫院之醫師所使用
    Aminophylline係為治療肺水腫與成人呼吸窘迫症所行之必
    要醫療處置行為，乃是為「使支氣管平滑肌鬆弛，以消除支
    氣管收縮，並可增強心肌收縮力與腎血流量」，且何童寶桂
    因高血壓、糖尿病、高血壓性心臟血管疾病、心臟衰竭等原
    因致肺水腫與呼吸窘迫症，故醫師使用Aminophylline治療
    上述疾病，自非符合系爭附加契約約定之意外傷害事故，因
    此，被上訴人不負給付意外身故保險金之責，上訴人指稱
    Aminophylline為毒藥，自屬無據。再由臺北高等行政法院
    94年訴字第1296號判決內載何童寶桂91年間死亡時曾經高大
    成法醫相驗，並有解剖紀錄記載：「…採心臟血做毒化，解
    剖推斷為（一）肺化膿性肺炎，急性肺水腫及肋膜腔積水。
    （二）心包積水，心臟肥大，冠狀動脈狹窄。（三）肝脾腫
    大…」等，顯可證明何童寶桂係因疾病及多重器官衰竭」所
    致身故，是依最高法院95年台上字第327號判決及95年台上
    字第1251號判決之意旨，自不符合系爭特約條款所約定之意
    外傷害身故，且上訴人竟未將解剖鑑定報告提出以申請意外
    身故保險金理賠，顯有怠於行使保險金請求權，被上訴人自
    得以罹於二年之消滅時效，拒絕給付。另上訴人雖出具財團
    法人藥害救濟基金會函甲○○表達要求時效准予延長一年，
    然被上訴人並未有書面同意放棄時效主張，且被上訴人之受
    僱人楊崇楠發文簡覆表僅係轉達受益人之意見，不得即謂被
    上訴人係放棄時效利益，況該簡覆表發文時間均在二年之請
    求權時效已完成後，從而，被上訴人自得以請求權已罹於時
    效而消滅，被上訴人自得拒絕給付保險金等語。
參、本件原審對於上訴人之請求，判決駁回上訴人之訴。上訴人
    對原判決聲明不服提起上訴，請求（一）廢棄原判決。（二
    ）被上訴人應給付上訴人220,000元及紅利暨自91年9月5日
    起至清償日止，按年息百分之5計算之利息。被上訴人則聲
    明（一）駁回上訴。（二）願供國泰世華銀行可轉讓定期存
    單或國泰世華銀行本行支票或臺灣銀行支票或等值現金擔保
    請准免為假執行之宣告。
肆、得心證之理由：
一、上訴人主張何童寶桂於78年5月17日向被上訴人投保之「21
    世紀終身壽險」，係以何童寶桂為被保險人，並附加系爭特
    約條款個人型死殘220,000元，受益人為上訴人。何童寶桂
    於91年9月4日死亡，上訴人於同年10 月17日提出理賠申請
    。被上訴人於同年月21日給付主約一般身故保險金計
    257,100元，意外傷害特約部分因「死因鑑定中」，而未給
    付之事實，業據提出要保書、光田綜合醫院病歷內容摘要各
    一件為證，且為被上訴人所自認，堪信上訴人此部分之主張
    為真實。惟被上訴人則以前開情詞置辯，是本件所應審究之
    爭點厥為：（一）何童寶桂之死亡原因是否係因意外事故所
    造成？（二）何童寶桂如係意外死亡，上訴人之請求權是否
    已罹於時效而完成？經查：
（一）按意外傷害保險乃相對於健康保險，健康保險係承保疾病
      所致之損失；意外傷害保險則在承保意外傷害所致之損失
      。人之傷害或死亡之原因，其一來自內在原因，另一則為
      外在事故（意外事故）。內在原因所致之傷害或死亡，係
      指被保險人因罹患疾病、細菌感染、器官老化衰竭等身體
      內部因素所致之傷害或死亡；至外來事故（意外事故），
      則係指內在原因以外之一切事故而言，其事故之發生為外
      來性、偶然性，而不可預見，除保險契約另有特約不保之
      事項外，意外事故均屬意外傷害保險所承保之範圍（最高
      法院95年度台上字第327號判決參照）。本件依卷附且為
      兩造所不爭之系爭特約條款第3條約定保險範圍為「被保
      險人於本特約有效期間內，因遭遇外來、突發的意外傷害
      事故，致其身體蒙受傷害或因而殘廢死亡時，依照本特約
      的約定，給付保險金」。第7條有關死亡保險金給付之約
      定為「被保險人於本特約有效期間內，蒙受第3條約定之
      傷害，並以此傷害為直接原因，自傷害之日起180日以內
      死亡者，本公司按本特約保險金額給付死亡保險金」。可
      知系爭特約條款，係就被保險人因外來突發的意外事故，
      致身體受傷或死亡，保險人方負給付保險金之義務，而所
      謂外來之事故，應係指來自自身以外之事故而言。
（二）查上訴人於原審固主張何童寶桂在入院前之菌珠數為零，
      非自身受細菌感染而入院，但醫師於醫療時疏忽穿破喉嚨
      氣管，導致細菌感染，於同年9月4日因敗血症死亡，何童
      寶桂因醫師疏忽所致之外來感染而死亡，自係出乎常情之
      意外事故云云，然查上訴人就何童寶桂係因醫師於醫療時
      疏忽穿破喉嚨氣管，導致細菌感染而意外死亡乙節，既無
      法舉證以實其說，自難認何童寶桂之死亡係因此一外來之
      意外事故所引起。雖上訴人於上訴後補稱：何童寶桂係因
      綠膿桿菌導致敗血症死亡，而綠膿桿菌係在醫院內受外來
      感染，所產生的意外傷害事故，並非何童寶桂自身的病源
      ，亦應符合意外保險之理賠範圍云云。然何童寶桂縱係因
      在院內感染綠膿桿菌導致敗血症死亡，然此仍屬細菌感染
      之內在原因所致之死亡，與意外保險所理賠之內在原因以
      外之外來性、偶然性，而不可預見之意外事故尚屬有異，
      而均非屬系爭意外保險之範圍。是上訴人此部分主張，即
      不足採。其請求本院函請榮民總醫院台中分院鑑定病人受
      綠膿桿菌感染是否會造成肺炎、呼吸窘迫、敗血症、多重
      器官衰竭，終至死亡，亦核無必要。
（三）上訴人固又主張：本件因光田綜合醫院之醫師柯萬盛每次
      為何童寶桂注射Aminophylline 120毫升，一天三次，連
      續注射七日，惟Aminophylline係屬毒藥，每日如用藥劑
      量超過1毫升，即會產生心臟跳動死亡，且與Clindamyci
      n、Penicilin混用，而使用Y型管同時注射，造成何童寶
      桂嚴重嘔吐、全身燥動不安、呼吸喘、心跳達每分鐘134
      次、胃壁變薄、胃部內並充滿暗紅褐色之血液混合液體，
      乃醫師違反用藥配佐，故可認定為外來突發之事故，而非
      何童寶桂自身細菌感染所致，屬意外事故云云，並提出藥
      物資料3件及護理紀錄1紙為證，然查，依上訴人所提出之
      Aminophylline藥物資料，其上記載Aminophylline之用途
      為預防和緩解急性支氣管氣喘之症狀，治療與慢性支氣管
      炎和肺氣腫有關之支氣管痙攣。用法包含口服、注射及栓
      劑，注射時成人用量：抗痙攣-靜注250-500mg。支氣管擴
      張-靜注每6小時250-50 0mg。急性發作：負荷劑量-靜脈
      輸液6mg/kg。維持-靜脈輸液，抽菸者：每小時0.8～1mg/
      kg。不抽菸者：每小時0.5～0.7mg/kg。心臟刺激劑-靜注
      500mg。則上訴人指稱Aminophylline係屬毒藥，每日如用
      藥劑量超過1毫升，即會產生心臟跳動死亡云云，已屬無
      據。再依上訴人提出之上開藥典記載，固足認Aminophyll
      ine之配伍禁忌包含Clindamycin及Penicilin ，然細觀上
      訴人提出之護理紀錄，其上記載91年8月15日16時「預行
      Penicilline test並予Ami（即Aminophylline ）使用」
      。同日17時30分「行Penicilline test：HI故Ampicillin
      e改成clenocin（即clindamycin）使用」，足見何童寶桂
      係先接受Penicilli ne皮下測試及Aminophylline之注射
      ，因Penicilline皮下測試為陽性反應，再改注射
      Clindamycin，並無上訴人所指稱之混用及使用Y型管同時
      注射之情形。而上述各情，亦經台灣台中地方法院檢察官
      檢察官就本件醫療事故多次送行政院衛生署醫事審議委員
      會鑑定後，認定「病人在急診及急救插管後，至8月19日
      以前之胸部X光片，並無明顯肺部發炎現象，但在8月19日
      以後之X光片出現吸入性肺炎，且逐漸進行侵犯兩側肺野
      ，最後演變成嚴重肺炎，造成之急性呼吸窘迫症候群併呼
      吸衰竭，病人在91年8月15日15時45分入院，16時5分左右
      接受Penicilline皮下測試，發現為陽性，在18時左右接
      受Clindamycin 600毫克靜脈注射」（詳見卷附行政院衛
      生署醫事審議委員會92年6月24日衛署醫字第092021067號
      書函所附0000000號鑑定書）、「7、所謂「配伍」禁忌是
      指同時使用2種或以上之藥物，Clindamycin不宜與
      Ampicillin或Aminophylline同時注射之意，但病患並無
      此種情形。」（詳見卷附行政院衛生署醫事審議委員會93
      年5月31日衛署醫字第0930203906號書函附之0000000號鑑
      定書）、「8、所謂『配伍』禁忌是指同時使用二種或以
      上藥物，即Clindamycin不宜與Ampicillin或
      Aminophylline同時注射之意，病人並無此種情形，無處
      置不當。9、病人在發生過敏反應後發生急性氣道痙攣及
      呼吸衰竭，使用Aminophylline支氣管擴張劑為適當處置
      ，並無用藥不當。」（詳見卷附行政院衛生署醫事審議委
      員會94年6月7日衛署醫字第0940210403號書函所附00000
      00號鑑定書），是上訴人上開主張，亦無理由。至上訴人
      並聲請本院函請榮民總醫院台中分院鑑定Aminophylline
      是否不得與Clindamycin或Penicilin混用，亦無調查必要
      。
（四）又本件何童寶桂因死亡經解剖後送法務部法醫研究所鑑定
      結果，其係因身體心臟、肺臟、肝臟都有陳舊疾患經因多
      重器官衰竭死亡，參考病歷等資料，未發現有醫療上疏失
      等情，有法務部法醫研究所91法醫所醫鑑字第1463號鑑定
      書在卷可稽。再本件復經上訴人向財團法人藥害救濟基金
      會申請藥害救濟。該基金會審議結果，以不符合藥害救濟
      要件為由，駁回原告之申請，其理由略以上訴人申請藥害
      救濟一案，經再度審議，據衛生署藥害救濟審議委員會審
      定之結果為：靜脈注射Clindamycin 600 mg後，歷經2小
      時40分，開始發現急性呼吸窘迫症候群及急性肺水腫。其
      臨床症狀（血壓上升）與藥物引起之過敏症狀（如：血壓
      下降、投藥後短時間內發生）不符，發生時間亦與學理及
      臨床資料不符，個案之死亡與所使用之藥品無關，不符藥
      害救濟之要件等語，亦有財團法人藥害救濟基金會93年6
      月7日藥濟（諮）字第930179號函在卷可稽。
二、綜上所述，本件上訴人就何童寶桂係因意外事故死亡此一有
    利於己之事實，既始終未能舉證以實其說，其依保險契約之
    法律關係，請求被上訴人給付人220,000元及紅利暨自91年9
    月5日起至清償日止，按年息百分之5計算之利息，即無理由
    ，應予駁回。原審為上訴人敗訴之判決，核無不合。上訴意
    旨指摘原判決不當，聲明廢棄改判，為無理由，應予駁回。
三、本件事證已臻明確，兩造其餘陳述、攻擊防禦方法及舉證，
    經審酌後於判決結果無影響，爰不一一論述，附此敘明。
伍、結論：本件上訴為無理由，依民事訴訟法第436條之1第3項
    、第449條第1項、第78條，判決如主文。
中    華    民    國    98    年    11    月    27    日
                  民事第二庭  審判長法  官  王  銘
                                    法  官  涂秀玲
                                    法  官  黃炫中
正本證明與原本無異。
不得上訴。
中    華    民    國    98    年    11    月    27    日
                                    書記官


司法院資訊處製作；財團法人民間司法改革基金會備份。
